臺灣高等法院刑事判決　　　　　　　　99年度上訴字第2826號
上　訴　人　臺灣桃園地方法院檢察署檢察官
被　　　告　宋尚諭
選任辯護人　廖大鵬律師
　　　　　　劉君豪律師
上列上訴人因被告妨害性自主案件，不服臺灣桃園地方法院98年
度訴字第1077號，中華民國99年6月17日第一審判決（起訴案號
：臺灣桃園地方法院檢察署97年度偵字第15006號），提起上訴
，本院判決如下：
    主  文
上訴駁回。
    理  由
一、公訴意旨略以：宋尚諭與代號3457─9719號女子（真實姓名
    年籍詳卷，下稱A女）原係男女朋友，因故分手後，宋尚諭
    仍於民國97年1月中旬某日中午時分，藉故前往A女位於桃園
    縣中壢市之租屋處（詳細地址詳卷），見A女單獨在家，竟
    基於強制性交之犯意，以身體壓制及強脫衣物之強暴方式，
    違反A女意願，將其性器官插入A女性器官內性交得逞。嗣因
    A女男友得知後，於97年5月19日凌晨4時許，偕同A女找宋尚
    諭理論並發生糾紛（A女與其男友另涉恐嚇取財部分，業經
    不起訴處分確定），始為警查悉上情，因認宋尚諭涉犯刑法
    第221條第1項之強制性交罪嫌等語。
二、證據能力之判斷： 
  (一)有關被告以外之人於審判外之陳述：
  1.按被告以外之人於審判外之言詞或書面陳述，除法律有規定
    者外，不得作為證據，刑事訴訟法第159條第1項定有明文。
    A女及證人陳００偵訊所為之陳述，雖屬被告以外之人於審
    判外之陳述，惟並無顯不可信之情況，且其二人業於原審接
    受交互詰問，關於偵查中對質詰問之欠缺既已補足，故其二
    人於偵查中之證詞應有證據能力。警詢部分則因非屬證明犯
    罪事實存否所必要，因認無證據能力。
  2.證人涂彥翔於偵訊之證詞及卷附桃園縣政府警察局平鎮分局
    偵查隊所查訪紀錄表（受查訪人：謝竹英）（詳偵卷第31頁
    ），均僅作為「彈劾證據」使用，並非證明本案構成要件犯
    罪事實，無傳聞法則之適用，有證據能力。
  (二)卷附本票5張（詳偵卷第27頁至第28頁），係A女於其警詢時
    交付司法警察附於偵查卷內，與本案具有關聯性，且上開物
    證經司法警察合法取得，具有證據能力。
  (三)按被告以外之人於審判外之陳述，雖不符刑事訴訟法第159
    條之1至第159條之4之規定，而經當事人於審判程序同意作
    為證據，法院審酌該言詞陳述或書面陳述作成時之情況，認
    為適當者，亦得為證據，刑事訴訟法第159條之5第1項定有
    明文。對於本院認定犯罪事實所引用之其餘證據方法，本件
    當事人及辯護人均未爭執其證據能力，本院審酌其作成時之
    情況，認為並無不適當之情事，均得作為證據。
三、按犯罪事實應依證據認定之，無證據不得認定犯罪事實；且
    不能證明被告犯罪者，應諭知無罪之判決，刑事訴訟法第15
    4 條第2 項、第301 條第1 項前段分別定有明文。復按刑事
    訴訟上證明之資料，無論其為直接證據或間接證據，均須達
    於通常一般之人均不致有所懷疑，而得確信其為真實之程度
    ，始得據為有罪之認定，若其關於被告是否犯罪之證明未能
    達此程度，而有合理之懷疑存在時，致使無從形成有罪之確
    信，在刑事訴訟「罪疑唯輕」、「無罪推定」原則下，依據
    「罪證有疑，利於被告」之證據法則，即不得遽為不利被告
    之認定，最高法院76年台上字第4986號判例意旨曾強調此一
    原則，足資參照。又告訴人之指訴，係以使被告受刑事訴追
    為目的，是其陳述是否與事實相符，仍應調查其他證據以資
    審認（最高法院52年台上字第1300號判例參照）。
四、檢察官認被告宋尚諭涉有刑法第221條第1項之強制性交罪嫌
    ，係以證人A女及其男友即證人陳００於警詢、偵訊所為之
    證述、行政院衛生署桃園療養院精神鑑定報告書認A女之精
    神狀態符合創傷後壓力症候群之診斷、卷附本票5張為其主
    要論據。訊據被告堅決否認有強制性交犯行，辯稱：伊與A
    女於97年1月中旬仍為男女朋友，當時因聯絡不到A女，於是
    在案發當日買早餐去找A女，為了關心她，A女下樓幫被告開
    門，被告於是在A女住處有與A女發生性行為，但被告並非強
    迫A女；事後被告遭A女及其男友強迫簽立本票，因被告報警
    ，A女才說遭被告性侵，被告所簽之本票並非為性侵之和解
    金，等語。故本件所應審究者，僅在案發當日被告與A女之
    性交，被告是否出於強制之手段或故意違反A女之意願而為
    ，經查：
  (一)證人A 女雖於原審證稱：伊於96年12月底與被告交往，僅交
    往1個多星期，不到97年1月。伊與被告交往期間，未同時與
    陳００交往。案發當日伊以為是隔壁學長，所以開門，被告
    因而進入伊房間，被告帶了麥當勞的餐點，是來找伊復合並
    稱要跟伊出去走走，當天被告即在伊住處以強壓在床之手段
    ，違反伊意願對伊性交，被告沒有戴保險套，在伊體內射精
    ，結束後自己走到樓下，伊有向被告表示伊是危險期，可能
    懷孕，被告稱要伊一輩子記住他，雖事後伊擔心有懷孕可能
    ，但沒有做任何措施，也沒有驗孕或服用避孕藥物。伊沒有
    報警或驗傷，本希望沒有事就好，算了。但伊因此事，常常
    會驚醒；97年5 月19日伊做夢驚醒，才告訴陳００遭性侵之
    事，陳００稱要找被告理論，伊提議約被告至台66線快速道
    路橋下見面，後來是在被告家與被告碰面談和解，被告有簽
    立本票，彼等離開時，被告還追出來，要求給他帳號，表示
    要匯款，本案發生時間是97年1月中旬，就是在伊明確告訴
    被告不要再來找伊的當日或隔幾天，被告來而發生本案。會
    拖到4個多月後才報警，是因為被告告伊與男友恐嚇，才只
    好說出此事，否則伊仍然不想提起本件之告訴等語（詳原審
    卷第37頁背面至第50頁背面），核與其於警詢、偵訊證述之
    經過大致相符，且均證稱被告於案發當日，將伊壓在床上，
    使伊無法反抗，違反伊意願對其強制性交（詳偵卷第11頁至
    第16頁、第41頁至第44頁）等情。
  (二)證人A女於偵訊證稱：伊於97年1月中遭被告性侵，當時伊與
    被告已經分手，伊有另男友陳００住在一起等語（詳偵卷第
    42頁）；復於原審證稱：伊沒有明確的告訴被告說要分手，
    伊採取之方式是刻意的不與被告聯繫，疏遠被告，而與被告
    不再交往，案發當日被告如何提到要復合，伊真的忘記了。
    應以伊於警詢中所述本來想慢慢疏遠，但後來覺得還是直接
    告訴被告比較好，就在97年1月中旬告訴被告不要再來找伊
    之事實為正確等語（詳原審卷第44頁背面至第45頁）。則依
    A 女上揭證述歸納可知，A女主觀上認為A女與被告之交往期
    間至多僅自96年12月底至97年1月初，其後A女即慢慢疏遠被
    告，二人不再係男女朋友。惟依A女所自承：沒有明確告訴
    被告說要分手，97年1月中旬左右始告訴被告不要再來找伊
    等情，再參以證人陳００亦稱：伊與A女自96年底聖誕節後
    開始交往，之後有時會看到被告打電話給A女之手機，也有
    一次看到被告拿了些東西在A女家樓下等情（詳原審卷第51
    頁、第55頁背面、第57頁），則被告辯稱：伊與A女於97年1
    月中旬仍為男女朋友之情，尚非全然無據。又就A女所證稱
    案發當日，是伊開門，被告因而進入伊房間，被告帶了麥當
    勞食物，並稱要跟伊出去走走等情，衡諸被告當日該等舉動
    ，被告非無可能認知其二人當時仍有男女朋友關係，又或明
    知A女有意疏遠之，然二人之感情仍有可能復合而前往探望A
    女。此外，A女縱誤以為學長而開門，惟在發現是被告時，
    亦可立即拒絕被告進門，A女卻容讓被告進入其房間，故是
    否因此致被告誤解其二人間情份猶存，亦不可當然予以排除
    ，故A女雖證述：案發當日被告有提到要復合等語，可見被
    告知悉二人間已分手之事實，惟被告縱明知A女與其分手之
    心意甚明，而有要求復合之表示，但A女開門使被告得以進
    入房間之行為，自可能使被告認為A女當日並非拒卻其接近
    。A女又證稱：96年12月底，在被告租屋處，與被告有過第
    一次性行為，之後才與被告會在一起，第一次性行為伊覺得
    有一點點被強迫等語（詳偵卷第43頁、原審卷第46頁），以
    A女對其與被告第一次發生性行為之解讀，是出於A女之半推
    半就，惟此後二人即有一段交往之時日。同理，倘案發當日
    A 女未以明確之言行表示反對，則被告是否得知A女之真意
    ，自有可議。再細觀A女對本案發生性行為之過程，證稱：
    由於伊不想跟被告一起待在屋內，所以伊就沒吃東西，上樓
    去拿外套，被告卻跟上來，將伊壓在床上，被告以手將伊手
    壓在頭後，伊無法反抗，伊對被告表示是危險期，被告反而
    說有了最好，讓伊一輩子不會忘記被告，之後被告即對伊性
    侵，伊無法反抗等語（詳原審卷第42頁、第43頁、偵卷第42
    頁正反面），然A女是否因此受傷？A女於本院證述：背部、
    手部有受傷，有瘀青等語（見本院卷第62頁反面），而A女
    於原審卻證稱：「不記得」（見原審卷第42頁反面），徵之
    A女於警詢時也未表示有因本件性侵受傷，且A女並未於案發
    後前往醫院驗傷，致無從證實A女是否因案發當日之性交行
    為而受傷，致無從以其受傷之情形佐證A女證述之真實性。
  (三)證人A女稱不欲父母知悉，而未報案，也未立即告知男友陳
    ００，遲至4個月後，於97年5月19日因做惡夢驚醒，始告知
    共宿之男友陳００此事，雖A女所述尚屬情理之中，惟A女於
    案發後4個月始告知陳００，其動機究竟如何？其所告知陳
    ００者，是否必然屬實？並無從證實之。A女雖以其已另結
    新歡，不可能願意與被告性交說明本件確實違反其意願，然
    年輕人為感情所困，不能毅然解決者，所在多有，A女所述
    一面之詞，需積極之佐證，始能證明其指訴為真，否則，自
    僅能對被告為有利之認定。
  (四)證人A女另證述：被告簽本票之原因，有可能係在當時的氛
    圍下，因害怕如果不做些交代，會遭毆打或其他更不利之行
    為，故才簽下本票。當日被告有無向伊或陳００或其他人承
    認97年1月中當天的性交行為是他強迫伊的，伊忘記了，好
    像沒有承認等語（詳原審卷第47頁背面至第48頁），及證人
    涂彥翔於偵訊證稱略以：97年5月19日凌晨4時許陳００約伊
    及伊朋友蕭盛倫至平鎮市○○路與台66線旁之加油站聊天等
    人，後來伊看到被告騎車經過，但沒有停下來，陳００說要
    打電給他，後來聽陳００說被告要回來，之後約在被告家講
    事情等語（詳偵卷第42頁），參以證人即警員林雲愷於偵訊
    證稱：被告有至派出所報案，稱遭人恐嚇被迫簽下本票10萬
    元等語（詳偵卷第40頁），及卷附桃園縣政府警察局平鎮分
    局偵查隊所查訪紀錄表記載：受訪人謝竹英經營早餐店，於
    97年5月19日凌晨5時左右，有一年輕人跑來說有一堆年輕人
    在南東路52號前堵他，叫伊幫他報案，伊就幫他打110報案
    等語（詳偵卷第33頁），可見被告所辯遭強迫簽立本票，並
    非就此事與A女和解等語，非必屬虛妄。至於被告追出來，
    要A女給他帳號，他要匯款等情，縱能顯示被告在和解當下
    有匯款之誠意，惟仍不能以此推論被告係以強制手段對A女
    性交。況且，A女亦稱：會拖到4個多月後才報警，是因為被
    告告伊與陳００恐嚇，故只好說出此事，如果被告沒有告伊
    等恐嚇，其實伊仍然不想提起本件之告訴等語（詳原審卷第
    47頁），可見A女本件提告之動機，係發生了本票債務之糾
    紛，則A女是否為脫免其與陳００另涉犯恐嚇取財罪嫌而為
    不實指述，亦屬合理之懷疑。
  (五)此外，雖告訴人A 女經精神鑑定，認有創傷後壓力症候群症
    狀，有行政院衛生署桃園療養院98年5 月6 日桃療醫字第09
    80002703號函附卷可參，惟創傷後壓力症候群之引發原因甚
    多，且不限於親身經歷者，凡目睹創傷之人亦有可能出現上
    開症狀，而無從以創傷後壓力症候群之結果，直接推論有遭
    受性侵害之原因，證人陳００亦證稱略以：伊與A女認識的
    那段期間，覺得她人還不錯，可是後來跟她相處過後，覺得
    她人瘋瘋的，二人分手係因伊覺得她脾氣不好，無法控制自
    己的情緒，有時候伊在做自己的事情時，她會歇斯底里等語
    （詳原審卷第52頁背面至第53頁），是告訴人A是否因其他
    與被告無關之男女關係不愉悅之性經驗造成創傷後壓力症候
    群，實有合理懷疑，則於事證未明之情況下，洵不能徒憑告
    訴人A女出現上開症狀，逕推認被告確有對其實施強制性交
    犯行。
五、綜上，告訴人雖指訴被告有上揭強制性交之犯行，然其指述
    事實情節顯有諸多瑕疵疑點可議，被告所辯情節，非不可採
    ，以檢察官之舉證及法院調查證據之結果，而仍存在有合理
    懷疑，自應為被告有利之無罪認定。此外，復查無其他積極
    證據足認被告確有公訴意旨所指之犯嫌，自應為被告無罪判
    決之諭知。
六、檢察官上訴意旨略以：(一)證人A女雖就其與被告及證人陳０
    ０交往期間，先後陳述不一，然本案案發時間迄至審理時已
    逾1年6月，自難期證人A女對彼此之間究係何時交往，期間
    是否有所重疊一事加以明確回答，況A女既已明確證述被告
    對其為強制性交行為時，2人早已分手，此部分陳述無論警
    詢、偵訊以迄審理時，A女均為相同陳述，從而原審逕以A
    女所述其與被告、證人陳○○交往經過期間所述前後不一，
    即認A女就案發當時是否與被告為男女朋友關係之陳述不相
    一致云云，顯有斷章取義而與事實不符。(二)原判決於理由欄
    四、(二)末行，明確記載「A女與被告仍處於交往期間。」，
    然原審於理由欄同段，復謂：案發當日被告猶提及復合之事
    ，且有電話聯繫、交付物品之情形等語，亦見被告與A女斯
    時早已不具男女朋友關係，否則何來「提及復合」之舉？另
    徵之吾人一般社會經驗，縱使男女朋友歷經分手階段，男、
    女方之一方為求挽回或復合之動機，而主動進行示好或積極
    展開追求動作，亦合乎常情，則被告為求挽回A女心意，主
    動攜帶東西前找A女，亦屬合理，原審僅以此即認定當時被
    告與A女尚為男女朋友關係，顯然與常情相違，亦不符合吾
    人經驗法則，況原審另稱「就該客觀情狀亦可推知就被告之
    認知，二人當時仍為男女朋友」，若客觀上已有證據證明被
    告與A女2人當時確為男女朋友關係，又何須強調被告當時之
    「主觀認知」可言？凡此，反見被告當時與A女2人已非男女
    朋友關係，被告係基於挽回或尋求復合可能機會之心態前找
    A女，並續為本案之強制性交行為，原判決就此部分顯有認
    定事實錯誤之失。(三)本案之案發時間係在97年1月間，陳○
    ○係遲至4個月始經A女告知上情，若A女因害怕陳○○知悉
    其與被告往來，A女自可隱瞞到底，甚至否認其與被告間有
    何發生性行為之情事，何須相隔4個月，始告知陳○○此事
    ，況陳○○亦明確證稱其知悉A女遭被告強制性交一事，係
    因A女作惡夢驚醒，經伊詢問A女才知道等語，可知A女告知
    證人其遭被告強制性交一事，並非陳○○懷疑A女與被告往
    來，A 女臨時杜撰虛捏之事由，原審逕認A女係因害怕陳○
    ○知悉其與被告間往來之事而捏造本案事實，無客觀事證足
    資證明。(四)原審雖另以警員林雲愷於偵訊之證言，及桃園縣
    政府警察局平鎮分局偵查隊所查訪紀錄表，認為被告辯稱係
    遭強迫簽立本票等語，尚非全然虛妄云云，惟該訪查紀錄表
    僅能證明被告曾對受查訪人為上開陳述，然其陳述內容是否
    真實，是否係被告為取信於受查訪人而捏造事由等，仍需綜
    觀其他事證以為判斷，況現今社會上常有行為人因簽立本票
    之債務糾紛後心生反悔，遂至警局報案謊稱本票遭遺失或遭
    恐嚇取財等事由，亦所在多有，況被告陳稱家中尚有兄長在
    家聽聞被告遭恐嚇取財之事，焉有受陳○○等人恐嚇取財，
    而其兄長竟未出面或即時報警處理之理，原審僅以被告曾經
    至派出所報案一事及曾委請他人代為報警一事，即認被告辯
    稱其簽立本票係遭強迫等語並非虛妄，顯與吾人一般生活經
    驗相悖，雖原判決認被告因A女等人持有其簽立之本票，可
    輕易移轉交付他人，為免遭求償，而詢問帳號以供匯款，尚
    與常情無違云云，然被告為避免遭求償，自可掛失止付其所
    簽立本票，被告亦前去派出所報警處理，期間被告並未有任
    何付款、匯款動作，可見被告自始即無付款之真意，所辯因
    遭A女等人強迫簽立本票云云，亦非合理，A女、陳○○等人
    找被告之時間已距案發當日時隔數月，其間被告與A女未有
    何聯絡，而被告與A女等人約定見面之時間係在凌晨，被告
    復未說明約定見面係因何事，衡情被告會與A女等人見面，
    顯係被告主觀上已知案發之事而情虛，原審竟謂A女可能為
    脫免其與陳○○另涉犯恐嚇取財罪嫌而為不實指述，亦顯與
    事實不符等語。經查：
  (一)按告訴人之指訴，係以使被告受刑事訴追為目的，是以告訴
    人之指訴為證據方法，除其指訴須無瑕疵，且應有查與事實
    相符之佐證，始得資為判決之基礎，此經最高法院著有52年
    台上字第1300號及61年台上字第3099號判例可資參照。而所
    謂無瑕疵，係指被害人所為不利被告之陳述，與社會上一般
    生活經驗或卷存其他客觀事實並無矛盾而言；另所謂就其他
    方面調查認與事實相符，非僅以所援用之旁證足以證明被害
    結果為已足，尤須綜合一切積極佐證，除認定被告確為加害
    人之可能外，在推理上無從另為其他合理原因之假設，有一
    不合於此，即不能以被害人之陳述作為論斷之證據。查本案
    告訴人A女證述其與被告之分手時間，有稱不到97年1月初、
    有稱至97年1月初，且據其所述係採不明確告知對方，而以
    刻意不聯絡、漸漸疏遠之方式分手，但此種分手處理方式，
    非無可能使被告認為兩人仍屬男女朋友關係，且縱被告明知
    二人已處於分手狀況，而希冀挽回，以A女未拒絕其進門之
    情形，被告亦可能以為復合有望，並不當然因其二人分手，
    即絕對不可能再發生性行為，業論述如前，則以告訴人片面
    之指訴，自不得遽認被告有強制性交之犯行。
  (二)依告訴人稱伊於案發當時，係與陳○○同居（見偵查卷第42
    頁），可見其與證人陳○○關係密切，A女未即時向陳○○
    求助、或即時驗傷、報警，卻遲至97年5月19日始告知陳○
    ○係遭被告強制性侵，相關事證未能留存，加上本件A女報
    案之動機係因被告先對伊提起恐嚇，伊至警察局製作筆錄，
    才說出此事，如被告沒有對伊提告，伊仍不想提起本件告訴
    ，此經A女敘明（見原審卷第47頁），A女既先經被告提告恐
    嚇，則其對被告為本件提告之動機，客觀上即不算單純，是
    否為脫免另涉犯之恐嚇罪嫌，尚不能不加以考慮。至於陳○
    ○證述親自見聞A女作惡夢哭泣驚醒之情形，則僅能證明A女
    當時因惡夢而情緒不穩，並無從據此確認A女是否遭被告強
    制性交之事實。
  (三)原審以A女證稱被告可能係害怕遭到毆打或其他不利行為，
    才簽本票等語、證人即警員林雲愷之結稱被告有至派出所報
    案遭人恐嚇被迫簽下10萬元本票等語（見偵查卷第40頁）及
    卷附桃園縣政府警察局平鎮分局偵查隊查訪紀錄表之記載，
    認定被告辯稱簽立本票並非就此事與A女和解等事實，並非
    無據，業經原審說明綦詳。檢察官上訴或稱該訪查紀錄表之
    陳述內容是否係被告為取信於受查訪人而捏造事由等，仍需
    綜觀其他事證以為判斷、或稱現今社會上常有行為人因簽立
    本票之債務糾紛後心生反悔，遂至警局報案謊稱本票遭遺失
    或遭恐嚇取財等事由、或稱被告家中尚有兄長在家聽聞被告
    遭恐嚇取財之事，焉有被告兄長竟未出面或即時報警處理之
    理云云，均屬主觀猜測之意見，無法納為對被告不利之證據
    。另檢察官以被告並未掛失、止付所簽立之本票，未有任何
    付款、匯款動作，謂被告所辯遭A女強迫簽立本票等語並非
    合理，然縱認被告有與A女以簽立10萬元本票之方式達成和
    解，但民事和解，非必出於對於被訴行為之承認，自難以被
    告簽立本票之行為，推認被告確有對A女為強制性交之犯行
    。檢察官又以被告與A女於97年5 月間已無往來，兩人約定
    見面時間在凌晨，被告並未說明約定見面係因何事，衡情被
    告與A女等人見面之原因顯係被告主觀上已知案發之事而情
    虛云云，然被告為何於9年5月19日凌晨赴約之原因，於警詢
    已解釋稱：當天A女打電話給伊約見面，且哭哭啼啼叫伊出
    去，伊擔心A女出事，遂騎車出去找A女，到達該處時因A女
    旁邊有停5、6部機車，發現有4、5 個年輕人躲在橋墩後面
    等語（見偵查卷第7頁），被告復於偵查及原審均稱：A女打
    電話給伊說她很難過，約伊出去，伊騎車到該地後始發現不
    對勁，橋後躲一些人等語（見偵查卷第40頁、原審卷第49頁
    ），被告已詳細說明凌晨赴約之理由，所述也合於人情，檢
    察官以被告凌晨赴約即認被告主觀上已知案發事實而情虛云
    云，顯屬率斷，自難憑採。
四、綜上所述，原審以檢察官所舉之證據不足以證明被告犯強制
    性交罪，而為被告無罪之判決，其認事用法及證據之取捨，
    並無違誤。檢察官上訴指摘原判決不當，惟仍無從使本院形
    成被告有罪之心證，其求予撤銷改判，為無理由，應予駁回
    。
據上論斷，應依刑事訴訟法第368條，判決如主文。 
本案經檢察官李金定到庭執行職務。  
中    華    民    國   100    年    1     月    12    日
                  刑事第二十一庭審判長法  官  蔡聰明
                                      法  官  許永煌 
                                      法  官  趙文 
以上正本證明與原本無異。
檢察官如不服本判決，應於收受送達後10日內向本院提出上訴書
狀，其未敘述上訴之理由者並得於提起上訴後10日內向本院補提
理由書（均須按他造當事人之人數附繕本）「切勿逕送上級法院
」。
                                      書記官  葉金發
中    華    民    國   100    年    1     月    14    日